【裁判字號】    94,訴,380
【裁判日期】    950509
【裁判案由】    分割共有物
【裁判全文】
臺灣彰化地方法院民事判決      94年度訴字第380號
原      告  己 ○ ○
訴訟代理人  楊 振 芳  律師
被      告  丑 ○ ○
            辛○○○
            癸 ○ ○
上三人共同訴訟代理人
            張 柏 山  律師
複 代理 人  羅 淑 菁  律師
被      告  庚 ○ ○
            乙 ○ ○
            丙 ○ ○
            戊 ○ ○
            丁 ○ ○
兼上五人共同訴訟代理人
            甲 ○ ○
被      告  壬○○○
訴訟代理人  子 ○ ○
上列當事人間請求分割共有物事件，本院於民國95年4月25日言
詞辯論終結，判決如下：
    主  文
兩造共有坐落彰化縣員林鎮○○段一一六六地號面積一八四○平
方公尺土地，分割方法如附圖一所示方案即民國九十四年九月九
日土地複丈成果圖，兩造分別取得部分之編號、面積如該附圖所
示。
被告丁○○應依附表二所示金額補償原告及其餘被告。
訴訟費用由兩造依附表一訴訟費用負擔比例欄負擔。
    事  實
一按訴訟繫屬中為訴訟標的之法律關係，雖移轉於第三人，於訴
  訟無影響，但第三人如經兩造同意，得聲請代當事人承當訴訟
  ，民事訴訟法第254條第1項定有明文。查原告於起訴後，被告
  即共有人子○○將坐落彰化縣員林鎮○○段1166地號、地目田
  、使用分區住宅區、面積1,840平方公尺土地（下稱系爭土地
  ）之所有權應有部分贈與原非共有人之被告壬○○○，並於民
  國93年8月30日辦理所有權移轉登記，有土地登記謄本可憑（
  本院卷第54頁），被告壬○○○業經兩造同意，聲請代被告子
  ○○承當訴訟（本院卷第64至65頁），則被告子○○自應脫離
  訴訟，而由被告壬○○○承當訴訟。
二原告訴之聲明：如主文第1項至第2項所示。陳述：系爭土地為
  兩造共有，應有部分比例如附表1應有部分欄所示，並無因物
  之使用目的不能分割，或契約約定有不能分割之情形，惟兩造
  就分割方法無法達成協議，為此訴請判決分割系爭土地如附圖
  1所示方案，及依附表2所示金額互為補償。
三被告丑○○、辛○○○、癸○○、壬○○○答辯聲明：原告之
  訴駁回。均陳述：應依附圖2所示方案分割，不同意附圖1所示
  方案，且該方案金錢補償鑑定結果，認為面臨彰化縣員林鎮○○路部分與面臨忠孝街部分之土地每平方公尺價差僅新臺幣62
  元，顯然過低，且與市場行情不符。
四被告庚○○、乙○○、丙○○、戊○○、丁○○、甲○○答辯
  聲明：原告之訴駁回。均陳述：同意依附圖1所示方案分割及
  互為補償。
五原告主張系爭土地為兩造共有，應有部分詳如附表1應有部分
  欄所示，並無依其使用目的或法令規定不能分割之情形，兩造
  亦未訂有不分割契約，或訂有不分割之期限，惟無法達成協議
  等情，有前開土地登記謄本為證，且為被告所不爭執，堪信為
  真。依民法第823條第1項、第824條第2項規定，原告訴請分割
  系爭土地，自屬有據，應予准許。
六按請求分割共有土地之訴，應由法院斟酌當事人之聲請、共有
  物之性質、經濟效用及全體共有人之利益等公平決定之，除因
  該土地內部分土地之使用目的不能分割，或部分共有人仍願維
  持共有關係，應就該部分土地不予分割，或准該部分共有人成
  立新共有關係外，應將土地分割於各共有人單獨所有。經查：
  (一)系爭土地為五角形土地，東側面臨彰化縣員林鎮○○路，北
    側面臨該鎮○○街，西側約2/3面積由被告丑○○、辛○○○、癸○○及被告壬○○○之前手子○○出租予訴外人大衛
    營美語學校，餘為空地，業經本院會同兩造及彰化縣員林地
    政事務所測量員現場履勘屬實，有勘驗筆錄、現場略圖足憑
    （本院卷第27至30頁），並為兩造所不爭執（本院卷第184
    至185頁）。
  (二)系爭土地之分割方法，原告提出如附圖1所示方案即依94年
    9月9日土地複丈成果圖分割（本院卷第81、147頁）；被告
    丑○○、辛○○○、癸○○則提出如附圖2所示方案即依95
    年3月24日土地複丈成果圖分割（本院卷第121、184頁）。
    本院審酌後認為，系爭土地現狀已如前述，附圖1所示方案
    將土地分歸各共有人單獨所有，並均面臨道路，且符合原告
    及被告庚○○、乙○○、丙○○、戊○○、丁○○、甲○○
    之意願（本院卷第184頁）；而附圖2所示方案雖符合被告丑
    ○○、辛○○○、癸○○、壬○○○之意願（本院卷第184
    頁），然彼等分得之編號D1至D4部分未面臨道路，尚須以編
    號C部分由共有人保持共有，供作聯外道路，將來易生紛爭
    ，又被告丑○○、辛○○○、癸○○及被告壬○○○之前手
    子○○將西側土地出租予訴外人大衛營美語學校之事實，既
    為兩造所不爭，則該校占用部分，亦宜分歸出租人取得，使
    彼等處理將來衍生之返還土地問題，始符事理之平，從而附
    圖1較符合共有人整體之利益均衡，應予採用。
七按共有物原物分割，倘部分共有人分得價值較高，部分共有人
  分得價值較低，自應由分得價值較高之共有人對於分得價值較
  低之共有人補償，並依各該短少部分之比例，定其給付金額，
  方符共有物原物分割為共有物應有部分互相移轉之本旨。經查
  ：依附圖1所示方案分割結果，兩造各自分得土地位置臨路深
  淺及寬窄不一，除被告丁○○分得部分同時面臨大同路、忠孝
  街，其餘部分則僅分別面臨大同路或面臨忠孝街，其價值顯有
  差別，故各共有人分得之土地實際價值，與其按應有部分就系
  爭土地之總價值所應分配之價值，尚有差距，依上揭說明，自
  應依民法第824條第3項之規定，互為補償，始符公允。本件經
  囑託政揚不動產鑑定有限公司鑑定結果，兩造依附圖1所示方
  案為分割，其分割後實際分得之土地價值，相較於分割前應有
  部分價值，確有如附表2所示增減之情形，應依該表所示，由
  被告丁○○以金錢補償其餘共有人，此有該公司鑑定報告書可
  憑（本院卷第121頁），應係公正、誠實之鑑定無誤。被告丑
  ○○、辛○○○、癸○○並未具體指出鑑定結果有何錯誤之處
  ，其等辯稱土地價差顯然過低，與市場行情不符云云，尚非可
  採，從而各共有人自應依附表2所示金錢互為補償。
八綜上所述，原告主張系爭土地分割方法及其補償方式如附圖1
  及附表2所載，應係可採，爰判決如主文第1項、第2項所示。
據上論結，本件原告之訴為有理由，依民事訴訟法第78條、第80
條之1、第85條第1項但書，判決如主文。
中    華    民    國    95    年    5     月    9     日
                  民事第二庭    法  官  廖政勝
以上正本係照原本作成。
如對判決上訴，應於判決送達後20日內向本院提出上訴狀。
                                書記官  楊年雄
中    華    民    國    95    年    5     月    9     日
附表1
┌──┬────┬─────┬────────┐
│編號│共有人  │應有部分  │訴訟費用分擔比例│
├──┼────┼─────┼────────┤
│ 1  │己○○  │1747/43092│     6988/172368│
├──┼────┼─────┼────────┤
│ 2  │丑○○  │4409/24624│    30863/172368│
├──┼────┼─────┼────────┤
│ 3  │癸○○  │4409/24624│    30863/172368│
├──┼────┼─────┼────────┤
│ 4  │庚○○  │1747/43092│     6988/172368│
├──┼────┼─────┼────────┤
│ 5  │乙○○  │1747/43092│     6988/172368│
├──┼────┼─────┼────────┤
│ 6  │丁○○  │1747/43092│     6988/172368│
├──┼────┼─────┼────────┤
│ 7  │丙○○  │1747/43092│     6988/172368│
├──┼────┼─────┼────────┤
│ 8  │戊○○  │1747/43092│     6988/172368│
├──┼────┼─────┼────────┤
│ 9  │甲○○  │1747/43092│     6988/172368│
├──┼────┼─────┼────────┤
│ 10 │辛○○○│4409/24624│    30863/172368│
├──┼────┼─────┼────────┤
│ 11 │壬○○○│4409/24624│    30863/172368│
└──┴────┴─────┴────────┘
附表2
┌─────────────────────────────┐
│各共有人增減差額分析表                                    │
├────┬─────────┬───────┬──────┤
│共有人  │分割後取得部分價值│原應有部分價值│  增減差價額│
├────┼─────────┼───────┼──────┤
│丑○○  │    新臺幣（下同）│  16,492,908元│  減20,408元│
│        │      16,472,500元│              │            │
├────┼─────────┼───────┼──────┤
│癸○○  │      16,472,500元│  16,492,908元│  減20,408元│
├────┼─────────┼───────┼──────┤
│辛○○○│      16,472,500元│  16,492,908元│  減20,408元│
├────┼─────────┼───────┼──────┤
│壬○○○│      16,472,500元│  16,492,908元│  減20,408元│
├────┼─────────┼───────┼──────┤
│丁○○  │       3,841,900元│   3,734,324元│ 增107,576元│
├────┼─────────┼───────┼──────┤
│庚○○  │       3,730,000元│   3,734,324元│   減4,324元│
├────┼─────────┼───────┼──────┤
│乙○○  │       3,730,000元│   3,734,324元│   減4,324元│
├────┼─────────┼───────┼──────┤
│甲○○  │       3,730,000元│   3,734,324元│   減4,324元│
├────┼─────────┼───────┼──────┤
│己○○  │       3,730,000元│   3,734,324元│   減4,324元│
├────┼─────────┼───────┼──────┤
│戊○○  │       3,730,000元│   3,734,324元│   減4,324元│
├────┼─────────┼───────┼──────┤
│丙○○  │       3,730,000元│   3,734,324元│   減4,324元│
├────┴─────────┴───────┴──────┤
│註：被告丁○○分得部分價值增加，應補償其餘共有人；原告及其│
│餘被告分得部分價值減少，應由被告丁○○予以補償。          │
└─────────────────────────────┘
附圖1：94年9月9日土地複丈成果圖
附圖2：95年3月24日土地複丈成果圖


司法院資訊處製作；財團法人民間司法改革基金會備份。
